【裁判字號】    91,訴,3649
【裁判日期】    920516
【裁判案由】    商業會計法等
【裁判全文】
臺灣高雄地方法院刑事判決                        九十一年度訴字第三六四九號
    公  訴  人  臺灣高雄地方法院檢察署檢察官
右列被告因違反稅捐稽徵法等案件，經檢察官提起公訴（九十一年度偵緝字第二一０
號）及移
，本院判決如左：
    主  文
庚○○公司負責人，為納稅義務人以不正當方法逃漏稅捐，累犯，處有期徒刑參月，
如易科罰金，以參佰元折算壹日；又行使從事業務之人，明知為不實之事項，而登載
於其業務上作成之文書，足以生損害於公眾及他人，累犯，處有期徙刑伍月，如易科
罰金，以參佰元折算壹日。應執行有期徒刑陸月，如易科罰金，以參佰元折算壹日。
    事  實
一、庚○○（原名簡景清）於民國八十二年因違反槍砲彈藥刀械管制條例及詐欺案件
    ，分別經臺灣臺北地方法院判處有期徒刑一年、臺灣士林地方法院判處有期徒刑
    一年六月確定，接續執行至八十六年十一月五日假釋出獄，於八十七年十二月十
    六日因縮刑假釋期滿而執行完畢。
二、庚○○於八十八年九月間，與陳有美（另經臺灣高雄地方法院檢察署檢察官為不
    起訴處分）共同向李米琇（另經臺灣高雄地方法院檢察署檢察官為不起訴處分）
    頂讓設於高雄市○○區○○路二二三號「鄉根餐廳股份有限公司」（原為鄉根餐
    廳有限公司，於八十九年一月變更組織，下稱鄉根公司），由庚○○擔任董事長
    ，並以製作各類所得扣繳暨免扣繳憑單（以下簡稱扣繳憑單）為其附隨業務，為
    公司法規定之公司負責人及從事業務之人。庚○○明知甲○○、丙○○、丁○○
    、乙○○、己○○、戊○○、陳畇銓（原名陳安全）、陳  誠等八人於八十八年
    間，並未受雇於鄉根公司工作，且未支領任何薪資，竟思以不正當方法逃漏稅捐
    ，基於製作不實業務上文書之犯意，於八十九年報稅期間，利用不知情之不詳姓
    名會計人員，於其業務上附隨製作之八十八年度扣繳憑單上，接續虛列登載甲○○、丙○○、丁○○、乙○○、己○○、戊○○、陳畇銓、陳  誠等八人向鄉根
    公司分別支領薪資新臺幣（下同）四十九萬五千元、六十五萬元、五十一萬元、
    五十三萬元、五十五萬元、四十九萬五千元、七十六萬八千元、四十三萬元，據
    以製作鄉根公司八十八年度營利事業所得稅結算申報書（下稱結算申報書），嗣
    於辦理上開年度營利事業所得稅申報時，將前揭八紙扣繳憑單及結算申報書，持
    向財政部臺灣省南區國稅局苓雅稽徵所申報該公司八十八年度營利事業所得稅，
    藉此虛報員工薪資支出之不正當方法，使稅捐機關於審核稅額時陷於錯誤，而誤
    算鄉根公司應繳納之營利事業所得稅額，經依當年度適用之稅率計算結果，計逃
    漏鄉根公司應繳八十八年度之營利事業所得稅額總計達一百一十萬七千元，足以
    生損害於甲○○等八人及稅捐機關對於核課稅捐與稽查之正確性。嗣經甲○○等
    八人向財政部高雄市國稅局檢舉，始知上情。
二、案經財政部高雄市國稅局函送臺灣高雄地方法院檢察署檢察官偵查起訴及移送併
    案審理。
    理  由
一、訊據被告庚○○對於右揭犯罪事實坦承不諱，核與證人即鄉根公司掛名負責人陳
    有美、證人即被害人丁○○、乙○○、戊○○、陳  誠於偵查中證述之情節相符
    ，並有甲○○等八人之檢舉書、扣繳憑單各八紙及庚○○名片一紙在卷可稽；另
    被告因虛報甲○○等八人薪資支出，致鄉根公司因而逃漏該年度營利事業所得稅
    共計一百一十萬七千元（甲○○部分為十二萬三千七百五十元、己○○、戊○○
    部分合計為二十六萬一千二百五十元、丙○○、丁○○、乙○○部分合計為四十
    二萬二千五百元、陳畇銓部分為十九萬二千元、陳  誠部分為十萬七千五百元）
    等情，復有財政部高雄市國稅局九十年九月十二日出具之財高國稅法字第九００
    四六六一六號函、九十年十一月十三日出具之財高國稅法字第九００五八四三七
    號函、九十一年二月二十七日出具之財高國稅法字第０九一０００九七０四號函
    、九十一年六月十日出具之財高國稅法字第０九一００三０五二五號函、財政部
    臺灣省南區國稅局岡山稽徵所九十一年十二月十七日出具之南區國稅岡山徵字第
    ０九一００二八七九０號函附卷可稽。另被告偽造被害人甲○○等八人之扣繳憑
    單並持以行使，使被害人等人因此承擔多負擔稅捐之風險，並影響稅捐稽徵機關
    核課稅捐之正確性，自足以生損害於被害人甲○○等八人及稅捐稽徵機關。是依
    上開證據，足認被告前揭自白核與事實相符，堪以採信。本件事證明確，被告犯
    行堪以認定。
二、按稅捐稽徵法第四十七條第一款規定，係將納稅義務人之公司責任，基於刑事政
    策之考量，於應處徒刑之範圍，轉嫁於公司之負責人，該條款所稱公司負責人係
    指公司法第八條規定所謂公司負責人，且實際參與公司業務執行之人（最高法院
    八十六年度台上字第二五七○號判決參照）；再按各類所得扣繳暨免扣繳憑單係
    由扣繳義務人依所得稅法第九十二條規定所製作之單據，為業務上製作之文書。
    而商業會計法第十五條所規定之商業會計憑證分「原始憑證」與「記帳憑證」二
    類；所謂「原始憑證」，係指證明交易事項發生之經過，而為造具記帳憑證所根
    據之憑證；「記帳憑證」，則指證明處理會計事項人員之責任，而為記帳所根據
    之憑證。至於所得稅之扣繳義務人依所得稅法第八十九條第三項填發之免扣繳憑
    單，或依同法第九十二條開具之扣繳憑單，其用意在於方便稅捐稽徵機關蒐集及
    掌握課稅資料，以利稅捐之核課，並非證明交易事項發生之經過而為造具記帳憑
    證或證明處理會計事項人員之責任而為記帳所根據之憑證，自難認係商業會計法
    所稱「原始憑證」或「記帳憑證」（最高法院九十一年度台上字第四二五八號判
    決參照）。本件鄉根公司係稅捐稽徵法上之納稅義務人，被告庚○○為公司董事
    長，負責實際業務之經營，為鄉根公司負責人，乃屬從事業務之人，其委由不知
    情之會計人員製作不實之業務上文書，即被害人甲○○等八人之八十八年度扣繳
    憑單，並據以填寫八十八年度營利事業所得稅結算申報書，進而持向財政部高雄
    市國稅局申報，使鄉根公司因而逃漏營利事業所得稅一百一萬七千元，核其所為
    ，係犯刑法第二百十六條、第二百十五條之行使業務上登載不實文書罪及稅捐稽
    徵法第四十七條第一款、第四十一條之罪。檢察官雖認被告製作不實扣繳憑單部
    分係犯商業會計法第七十一條第一款之罪，惟扣繳憑單並非商業會計法上之原始
    會計憑證而應係業務上登載之文書，已如前述，是檢察官認被告此部分係犯商業
    會計法第七十一條第一款之罪，即有誤會，併此敘明。又被告利用不知情之會計
    人員製作上開不實扣繳憑單此業務上文書，持向財政部高雄市國稅局申報而逃漏
    營利事業所得稅之行為，為間接正犯。被告於八十九年報稅期間，同時登載不實
    之甲○○等八人扣繳憑單，係基於同一目的，及同時、同地接續為之，應屬接續
    犯，公訴人認係構成連續犯，容有未洽，並此敘明；又其以一個申報稅捐行為，
    同時行使前述各該業務上登載不實文書八紙，申報同年度（八十八年度）之營利
   事業所得稅，以達到同一年度逃漏營利所得稅之目的，為想像競合犯，應從一重
    之行使業務上登載不實文書罪處斷；另被告為逃漏同一年度之營利事業所得稅，
    以虛列甲○○等八人薪資支出之不正當方法逃漏稅捐，為單純一罪。又其填製業
    務不實文書之低度行為，為其後行使之高度行為所吸收，不另論罪。公訴人雖未
    就被告涉犯行使陳畇銓、陳  誠業務上登載不實文書及逃漏稅捐部分提起公訴，
    惟各該部分既與原起訴論罪部分具有想像競合犯之裁判上一罪及單純一罪關係，
    依審判不可分原則，為起訴效力所及，本院自得併予審究。另稅捐稽徵法第四十
    七條第一款之規定，係將納稅義務人之公司責任，基於刑事政策之考慮，於其應
    處徒刑範圍，轉嫁於公司之負責人，故於此情形受罰之公司負責人，乃屬轉嫁代
    罰性質，被告庚○○既非逃漏稅捐之納稅義務人，與另外所犯刑法第二百十六條
    之行使同法第二百十五條之業務上文書登載不實罪，犯意各別，行為互殊，應予
    分論併罰。再被告庚○○於八十二年因違反槍砲彈藥刀械管制條例及詐欺案件，
    分別經臺灣臺北地方法院判處有期徒刑一年、臺灣士林地方法院判處有期徒刑一
    年六月確定，接續執行至八十六年十一月五日假釋出獄，於八十七年十二月十六
    日因縮刑假釋期滿而執行完畢等情，有本院被告院內索引卡紀錄表、台灣高等法
    院被告全國前案紀錄表及台灣高雄地方法院檢察署刑案資料查註紀錄表各一紙在
    卷可按，其於五年以內再犯本刑為有期徒刑以上之罪，為累犯，應依刑法第四十
    七條之規定加重其刑。爰審酌被告身為公司負責人，為逃漏公司稅捐，竟將不實
    事項登載於業務上持有之文書，並持以向稅捐機關報稅，影響國家財政收入及稅
    賦之公平性，並足以生損害於甲○○等八人，惡性非輕，及所逃漏稅捐之金額頗
    鉅，惟念其犯後坦承犯行，並表示悔悟等一切情狀，分別量處如主文所示之刑及
    定其應執行之刑，並諭知易科罰金之折算標準（被告行為後刑法第四十一條雖有
    修正，然依臺灣高等法院九十年法律座談會結論意見，毋庸比較新舊法，逕依新
    修正之刑法第四十一條第一項諭知易科罰金之折算標準）。至被告所製作不實之
    扣繳憑單八紙，業經被告於申報時呈交財政部高雄市國稅局，編為該局核課稅捐
    之卷證，已非被告所有，本院不另為宣告沒收之諭知，附此敘明。
三、又公訴意旨另以被告填載營利事業所得稅申報書部分，係涉犯刑法第二百十六條
    、第二百十五條行使業務上登載不實文書罪嫌云云，惟按所得稅結算申報書，係
    所得稅法規定課以納稅義務人，就其上一年度所得總額，向該管稅捐稽徵機關，
    提出申報之一種義務，以為課稅稽徵之依據，其非業務上登載之文書，有最高法
    院七十二年度台上字第五四五三號判決可參，是被告填載營利事業所得稅申報書
    部分，尚與刑法第二百十六條、第二百十五條行使業務上登載不實文書罪之構成
    要件不符，惟檢察官認此部分犯行與前揭論罪科刑之製作不實扣繳憑單部分有牽
    連犯關係，爰不另為無罪之諭知，併此敘明。
據上論斷，應依刑事訴訟法第二百九十九條第一項前段，稅捐稽徵法第四十七條第一
款、第四十一條，刑法第十一條前段、第二百十六條、第二百十五條、第五十五條、
、第四十七條、第五十一條第五款、修正後第四十一條第一項前段，罰金罰鍰提高標
準條例第一條前段、第二條，判決如主文。
本案經檢察官何景東到庭執行職務。
中     華     民     國     九十二     年      五      月      十六     日
                                    臺灣高雄地方法院刑事第六庭
                                        審判長 法  官     李政庭
                        法  官     周玉群
                                               法  官     邱泰錄
右正本證明與原本無異。
如不服本判決，應於判決送達後十日內，向本院提出上訴狀。
                                               書記官     林慧君
中    華    民    國      九十二      年      五      月      十六      日
附錄本判決論罪科刑法條全文：
稅捐稽徵法第四十一條
納稅義務人以詐術或其他不正當方法逃漏稅捐者，處五年以下有期徒刑、拘役或科或
併科新臺幣六萬元以下罰金。
稅捐稽徵法第四十七條第一款
本法關於納稅義務人、扣繳義務人及代徵人應處徒刑之規定，於左列之人適用之：
一、公司法規定之公司負責人。
刑法第二百十六條
行使第二百十條至第二百十五條之文書者，依偽造、變造文書或登載不實事項或使登
載不實事項之規定處斷。
刑法第二百十五條
從事業務之人，明知為不實之事項，而登載於其業務上作成之文書，足以生損害於公
眾或他人者，處三年以下有期徒刑、拘役或五百元以下罰金。


司法院資訊處製作；財團法人民間司法改革基金會備份。
